【裁判字號】    98,易,154
【裁判日期】    980414
【裁判案由】    詐欺
【裁判全文】
臺灣彰化地方法院刑事判決               98年度易字第154號
公  訴  人  臺灣彰化地方法院檢察署檢察官
被      告  庚○○
                      號
上列被告因詐欺案件，經檢察官聲請簡易判決處刑（97年度偵字
第10715 號），經本院認為有刑事訴訟法第451 條之1 第4 項但
書之情形，改用通常程序審理，本院判決如下：
    主  文
庚○○無罪。
    理  由
一、公訴意旨略以：被告庚○○明知金融機構帳戶之存摺、提款
    卡及密碼係供自己使用之重要理財工具，關係個人財產、信
    用之表徵，且能預見將自己帳戶之存摺、提款卡連同密碼交
    付予不詳身份之成年人使用，足供他人作為財產上犯罪之工
    具，竟仍基於幫助他人詐欺取財之不確定故意，竟於民國97
    年10月3 日18時許，在臺中市○○路、復興路口，將以其名
    義申辦之彰化埤頭郵局帳戶（帳號：000-00000000000 號，
    下簡稱系爭帳戶）提款卡（含密碼），交予姓名年籍不詳、
    自稱「小吳」之成年男子，以此方式幫助他人實施詐欺取財
    。嗣後，「小吳」即與所屬之詐欺集團成員共同基於意圖為
    自己不法所有之犯意聯絡，由集團成員分別於：(一)97年10月
    4 日18時40分許，撥打電話向證人己○○自稱係東森購物台
    服務人員，並佯稱：因證人己○○先前購物時，因工作人員
    疏失，誤將付款方式設定成按月自動扣款，須前往操作提款
    機解除設定云云，致證人己○○陷於錯誤，隨即前往臺南市
    中西區○○路聯邦商業銀行外，依指示操作提款機後，不慎
    將新台幣（下同）5,541 元轉入被告前揭郵局帳戶內；(二)97
    年10月4 日19時許，撥打電話向證人丙○○自稱係MOMO購物
    台服務人員，並佯稱：因證人丙○○先前購買雷達測速器時
    ，因作業人員疏失，誤將付款方式設定成按月扣款，須前往
    操作提款機解除設定云云，致證人丙○○陷於錯誤，隨即前
    往臺中市○○區○○路4 段中國信託銀行外，依指示操作提
    款機後，不慎將新台幣（下同）26,186元轉入被告前揭郵局
    帳戶內；(三)97年10月4 日19時許，撥打電話向證人甲○○自
    稱係東森購物台人員「林先生」，並佯稱：因證人甲○○先
    前購物時，誤將付款方式設定成分期付款，須前往操作提款
    機解除設定云云，致證人甲○○陷於錯誤，依指示前往操作
    提款機後，不慎將29,984元轉入被告前揭郵局帳戶內。因認
    被告涉有刑法第30條第1 項前段、第339 條第1 項之幫助詐
    欺取財罪嫌。
二、按犯罪事實應依證據認定之，無證據不得認定其犯罪事實；
    又不能證明被告犯罪者，應諭知無罪之判決，刑事訴訟法第
    154 條第2 項、第301 條第1 項分別定有明文。次按認定不
    利於被告之事實，須依積極證據，苟積極證據不足為不利於
    被告事實之認定時，即應為有利於被告之認定，更不必有何
    有利之證據；又事實之認定，應憑證據，如未能發現相當證
    據，或證據不足以證明，自不能以推測或擬制之方法，以為
    裁判基礎；至刑事訴訟法上所謂認定犯罪事實之積極證據，
    係指適合於被告犯罪事實之認定之積極證據而言，雖不以直
    接證據為限，間接證據亦包括在內；然而無論直接或間接證
    據，其為訴訟上之證明，須於通常一般之人均不致有所懷疑
    ，而得確信其為真實之程度者，始得據為有罪之認定，倘其
    證明尚未達到此一程度，而有合理之懷疑存在時，致使無從
    形成有罪之確信，根據「罪證有疑，利於被告」之證據法則
    ，即不得遽為不利被告之認定（最高法院30年上字第816 號
    、29年上字第3105號、40年臺上字第86號及76年臺上字第49
    86號判例意旨參照）。
三、公訴人認被告涉犯前揭幫助詐欺取財罪嫌，無非係以證人即
    被害人己○○、丙○○、甲○○於警詢之證述、及其等所提
    出之台新銀行、聯邦銀行與中國信託商業銀行自動櫃員機交
    易明細表、被告前揭郵局帳戶之查詢帳戶最近交易資料表，
    為其主要論據。惟訊之被告堅決否認有何前揭幫助詐欺取財
    犯行，辯稱：伊當時因待業中，循報載求職廣告欲應徵司機
    工作，因對方要求始交付系爭帳戶之提款卡（含密碼）供確
    認有無遭固定扣款，伊並無幫助詐欺取財之直接或間接故意
    等語。
四、前揭系爭帳戶係被告申請設立乙節，為被告所自承，並有郵
    政存簿儲金立帳申請書1 紙在卷可稽（見98年度偵字第62號
    卷第15頁），此情應堪認定。又查證人己○○、丙○○、甲○○分別於前揭時間，均因接獲詐騙電話，而各於前揭所述
    匯款時間轉匯上開金額，至被告上開帳戶等情，業據證人即
    己○○、丙○○、甲○○於警詢時證述遭詐騙經過及匯款時
    間、金額等情綦詳（見97年度偵字第10715 號卷第19頁至第
    20頁、第15頁至第16頁、第22頁至第23頁），且有證人己○○、丙○○、甲○○所提供之自動櫃員機交易明細表，被告
    前揭帳戶之查詢帳戶最近交易資料各1 紙，及被告前揭帳戶
    之客戶歷史交易清單1 份在卷可稽（見97年度偵字第 10715
    號卷第21頁、第18頁、第24頁、第26頁、第56頁至第58頁）
    ，此情亦堪信為真實。然上開證據，均僅足證明證人己○○
    、丙○○、甲○○確有遭詐騙而將款項匯入被告所申設之系
    爭帳戶之事實，尚不足以推論被告基於幫助他人詐欺取財之
    不確定故意，提供其上開系爭帳戶供詐騙集團用以詐騙被害
    人款項。從而，本案之爭點，應係被告究竟因何原因交付前
    開系爭帳戶，且被告對於提供系爭帳戶可能供他人作為犯罪
    工具，有無認識或預見。經查：
  (一)被告自警詢、偵訊至本院審理時，均堅稱伊當時係因在自由
    時報廣告欄發現應徵夜間司機，始撥打廣告內刊登之電話「
    0000000000」電話與對方聯絡等語，且提出97年10月1 日自
    由時報廣告版，其上確有「夜間司機，薪資優，兼職可，可
    預收，0000000000」在卷可稽（見97年度偵字第10715 號卷
    第52頁），而比對被告使用之0000000000行動電話，於97年
    10月1 日確有與0000000000行動電話門號通聯之紀錄，此亦
    有未出帳通話明細1 紙存卷可參（見97年度偵字第10715 號
    卷第27頁），從而，被告辯稱曾於97年10月1 日循報載廣告
    撥打0000000000門號聯絡乙情，應可認定。
  (二)被告辯稱伊撥打前揭行動電話門號後之通話內容即係欲求職
    ，且因對方要求始交付前揭系爭帳戶之提款卡（含密碼）乙
    情，亦據證人即另案被害人戊○○於97年10月9 日警詢時證
    稱：「我從自由時報分類廣告看到有公司要應徵司機，我就
    依報紙上的電話（0000-000000） 打給對方，對方對我說工
    作前要先拿我的帳戶給他，確認我的帳戶內沒有欠銀行錢，
    於是我於97年10月3 日19時許，與對方（自稱古經理）約在
    臺中市火車站後面當鋪對面當面將我的身分證影本、郵局提
    款卡、郵局存摺影本、提款卡密碼交給一個叫小吳司機的人
    （約73年次，姓名我不知道），隔天（4 日）我去沙鹿郵局
    要辦提款卡遺失，行員告訴我帳戶被警示凍結，被帶至派出
    所製作筆錄，我才知道我被騙了。」、「（問：你是如何找
    到騙取你郵局帳戶的同夥人【乙○○，Ｚ000000000】？）我
    是於97年10月8 日18時許，用同樣的方法打電話（0000-000
    000） 去應徵，對方自稱王經理，跟上一次一樣也是要我的
    身分證影本、郵局提款卡、郵局存摺影本、提款卡密碼，告
    訴我會聯絡一個車手（丁○）跟我拿，後來丁○就電話（00
    00000000）跟我約97年10月8 日20時，在臺中市僑光技術學
    院門口前面交，我到達後再與丁○聯絡，丁○就叫乙○○過
    來跟我拿，乙○○過來時我就問他是不是要跟我拿身分證影
    本、郵局提款卡、郵局存摺影本、提款卡密碼，他向我回答
    是，並說是丁○叫我過來跟你拿的，確定他的身分後，我就
    跟我朋友（2 人）將他留置，並將乙○○帶至沙鹿分駐所交
    給警方。」、「（問：你是如何確認乙○○是與上次騙取你
    帳戶的人同夥？）因為報紙上刊登的應徵項目是一樣，且通
    電話後所講的內容也一模一樣，面交時乙○○也向我要身分
    證影本、郵局提款卡、郵局存摺影本提款卡密碼，所以我就
    確認乙○○是與上次騙取我帳戶的人同夥。」等語（見中縣
    清警偵字第0970 004692 號警卷），復於本院98年3 月31日
    審理時具結後證稱：其即係因第一次撥打電話應徵時，遭詐
    騙應徵工作面試需交付存摺，才為了蒐集證據，並又循報載
    廣告撥打電話去應徵，並將通話內容錄音，且於與對方約定
    交付存摺、提款卡後，將證人乙○○帶至警局，但其第一次
    撥打0000000000門號聯絡後交付存摺之對象，並非證人乙○○，其在警詢時所說的應徵電話即0000000000係確定的，因
    當時手機內尚有已撥電話之紀錄等語（詳見本院當日審判筆
    錄），此外，尚有證人戊○○係詐欺被害人，證人乙○○、
    丁○以刊登應徵司機廣告向求職者詐取帳戶存摺、提款卡經
    論罪科刑之臺灣臺中地方法院97年度易字第4819號刑事判決
    1 份在卷可參（見本院卷），是參諸證人戊○○之前揭第一
    次遭詐騙情節，核與被告所述撥打之電話號碼、通話內容等
    情相符，被告上開所辯，尚非全然空穴來風。
  (三)至雖前揭臺灣臺中地方法院97年度易字第4819號被告為乙○○、丁○之判決犯罪事實欄內雖未將被告所撥打之前揭「00
    00000000」亦列為被告乙○○、丁○資以詐欺帳戶存摺、提
    款卡時，所使用之行動電話門號，且於該判決內，並未將本
    案被告列為該詐欺帳戶存摺、提款卡集團所施用詐術之被害
    人，惟此顯係因證人戊○○於另案及本案審理時，即明確證
    稱其第一次撥打「0000000000」應徵後，交付存摺、提款卡
    之對象並非證人乙○○、丁○2 人，且證人戊○○嗣後循報
    撥打予證人乙○○、丁○之電話號碼，亦非前揭「00000000
    00」，故於該案中，並未將證人戊○○第一次遭詐騙即證人
    戊○○撥打「0000000000」門號受詐騙帳戶存摺、提款卡之
    該次，亦列入證人乙○○、丁○犯行內，然亦難僅因此，即
    認被告辯稱伊循報撥打前揭電話後，為求職而遭詐騙帳戶存
    摺、提款卡等語，即均屬臨訟杜撰之詞。
  (四)綜上所述，被告前揭所為之辯解並非全然不可採信，公訴人
    所舉證據，尚無法證明被告確有幫助詐欺取財之直接或間接
    故意，是以本件既存有合理懷疑，而致本院無法形成被告有
    罪之確切心證，自屬不能證明被告犯罪，應為被告無罪之諭
    知。
五、臺灣彰化地方法院檢察署檢察官雖另以98年1 月12日彰檢良
    藏98偵62字第1476號函檢送98年度偵字第62號併辦意旨書，
    認移送併案部分，與前揭被告被訴幫助詐欺案件，為同一行
    為，應予併案審理，然前揭被告經起訴部分，業經本院認罪
    證不足，而為無罪判決之諭知，則與移送併案審理部分，即
    無同一案件之可能，本院自無從併予審理，應退由檢察官另
    行妥適處理，併此敘明。
據上論斷，應依刑事訴訟法第452 條、第301 條第1 項，判決如
主文。
本案經檢察官王元郁到庭執行職務。
中    華    民    國    98    年    4     月    14    日
              刑事第八庭  審判長法  官  簡婉倫
                                法  官  陳銘壎
                                法  官  楊舒嵐
以上正本證明與原本無異。
如不服本判決應於收受送達後10日內向本院提出上訴書狀，並應
敘述具體理由；其未敘述上訴理由者，應於上訴期間屆滿後20日
內向本院補提理由書 (均須按他造當事人之人數附繕本)「切勿
逕送上級法院」。
告訴人或被害人對於判決如有不服具備理由請求檢察官上訴者，
其上訴期間之計算係以檢察官收受判決正本之日期為準。
中    華    民    國    98    年    4     月    14    日
                                書記官  卓俊杰


司法院資訊處製作；財團法人民間司法改革基金會備份。
